臺灣臺中地方法院民事判決　　　　　　　100年度訴字第957號
原　　　告　　王　川
　　　　　　　王炎山
共　　　同
訴訟代理人　　許博堯律師
被　　　告　　侯德木
訴訟代理人　　陳銘釗律師
上列當事人間請求土地所有權移轉登記事件，本院於民國100年7
月28日言詞辯論終結，判決如下：
    主  文
被告應於原告給付新臺幣貳佰捌拾貳萬壹仟肆佰壹拾柒元時，分
別將坐落於臺中市沙鹿區○○○段南勢坑小段一四五地號、面積
一五三平方公尺土地所有權應有部分五分之一，坐落於臺中市沙
鹿區○○○段南勢坑小段一四五之一地號、面積八八二平方公尺
土地所有權應有部分五分之一，坐落於臺中市沙鹿區○○○段南
勢坑小段一四五之二地號、面積二平方公尺土地所有權應有部分
五分之一，均辦理移轉登記予原告王川、王炎山上開土地各所有
權應有部分十分之一。
    事實及理由
一、原告起訴主張：
  (一)被告為坐落臺中市沙鹿區○○○段南勢坑小段145、145-1、
    145-2地號三筆土地（下稱系爭145、145-1、145-2地號土地
    ）之共有人，其權利範圍各均為1/5，有土地登記謄本可資
    參照。民國99年12月12日，原告二人分別與系爭145地號土
    地及系爭145-1、145-2地號二筆土地之全體共有人簽訂不動
    產買賣合約書（下稱系爭不動產買賣契約）。簽約內容略為
    ：
  (1)系爭145地號土地每坪單價新臺幣（下同）50,000元，系爭1
    45-1、145-2地號土地每坪單價分別為50,000元及15,000元
          。
  (2)依前述價格計算，被告就系爭145地號土地可收取之買賣價
    金為462,825元（登記面積153平方公尺×1/5×0.3025坪×
    50,000元＝462,825元）；就系爭145-1地號土地可收取之買
    賣價金為2,668,050元（登記面積882平方公尺×1/5×0.302
    5坪×50,000元＝2,668,050元）；就系爭145-2地號土地可
    收取之買賣價金為1,815元（登記面積2平方公尺×1/5×0.3
    025坪×15,000元＝1,815元）。由此以觀，被告就系爭145
    、145-1、145-2地號土地可收取之買賣價金合計為3,132,69
    0元（462,825+2,668,050+1,815＝3,132,690）。
  (3)原告二人在99年12月12日即已依約給付被告買賣價金之一成
    作為定金，其中系爭145地號土地之定金為46,283元、系爭1
    45-1地號土地之定金為266,805元，並經被告親收無誤；至
    於系爭145-2地號土地之總價款因僅9,075元（登記面積2平
    方公尺×0.3025坪×15,000元＝9,075元），故系爭145-2地
    號土地由買賣雙方言明於系爭145、145-1地號二筆土地繳交
    尾款時，由原告二人一次付清價金9,075元。
  (二)依系爭不動產買賣合約書第2條第2項約定「簽約款：新臺幣
    如附表所示元整由乙方支付甲方，並交付土地所有權狀」等
    語，由上開約定可知被告向原告收取面額分別為46,283元、
    266,805元之支票後，即應交付系爭145、145-1、145-2地號
    土地之土地所有權狀，然被告先行藉口未於簽約日攜帶所有
    權狀，於簽約後經原告二人屢次依約要求交付土地所有權狀
    ，亦均遭被告藉詞拖延，致系爭145、145-1、145-2地號土
    地買賣契約之履行延宕至今。按物之出賣人，負交付其物於
    買受人，並使其取得該物所有權之義務，民法第34 8條第1
    項定有明文。今兩造就系爭145、145-1、145-2地號土地既
    訂有系爭不動產買賣契約，故被告依民法第348條第1項之規
    定即負有移轉系爭145、145-1、145-2地號土地所有權應有
    部分之義務，為此原告依法提起本訴，請求被告移轉系爭三
    筆土地所有權予原告二人。
  (三)對被告抗辯之陳述：
  (1)原告並未表示不同意被告通行之情形；
  被告在99年12月12日訂立系爭不動產買賣契約前後，從未就
    其所有另二筆同段146、146-1地號二筆土地之通行權乙事，
    與原告有所協商，合先敘明。
  原告在99年12月12日與系爭145、145-1、145-2地號土地全
    體共有人訂立買賣契約後，被告即透過土地仲介向原告之父
    王軒表示伊另有同段146、146-1地號二筆土地願意以每坪
    65,000元出售等語，然上開提議遭原告之父王軒向土地仲
    介表示所購買之系爭145、145-1、145-2地號土地有面臨沙
    鹿區○○路，每坪購買單價僅50,000元而已，同段146、146
    -1地號二筆土地每坪售價為65,000元已明顯偏離市場行情等
    語，拒絕被告出售同段146、146-1地號二筆土地之提議，此
    後被告即拒絕履行系爭買賣契約之義務迄今。
  又因系爭145、145-1、145-2地號土地之共有人眾多，故有
    關土地買賣契約之履行（例如交付過戶文件及買賣價金），
    買賣雙方係透過土地仲介王志仁及承辦地政士（即代書）余
    昭龍二人之居中連繫，經向土地仲介王志仁求證，王志仁確
    有在100年1月間數度通知被告前往代書處領取契約第2條之
    用印備件款，並一併交付土地權狀云云，惟均遭被告拒絕；
    此外，被告欲以每坪65,000元出售同段146、146-1地號二筆
    土地乙事，亦係由土地仲介王志仁告知原告之父王軒。
  被告目前在同段146、146-1地號二筆土地種植荔枝，然荔枝
    園因長期未施藥無法收成，目前僅仰賴寬度約30-40公分不
    等之田埂出入，被告如因同段146、146-1地號二筆土地之通
    行權問題致有履行買賣契約之疑慮者，原告願提供名下同段
    148地號土地南側寬度為2米之通路予被告通行，即可解決被
    告通行之問題。如被告拒絕上開提議，即可證明其所謂通行
    問題，明顯為臨訟杜撰之詞。
  (2)被告主張依民法第88條之規定，欲以錯誤為由撤銷系爭145
    、145-1、145-2地號土地買賣之意思表示云云，明顯無據：
  依民法第88條第2項所稱「物之性質」之「物」應指為特定
    意思表示之標的物。查原告在99年12月12日與系爭145、145
    -1、145-2地號土地全體共有人訂立系爭不動產買賣契約，
    有不動產買賣合約書可參。由此以觀，被告所主張之同段14
    6、146-1地號二筆土地，並非系爭不動買賣契約之標的物，
    被告欲以並非系爭買賣契約標的物之同段146、146-1地號二
    筆土地之通行權問題，主張撤銷系爭145、145-1、145-2地
    號土地買賣之意思表示，已於法不符。
  再依照土地登記謄本之記載，被告自63年6月20日即登記為
    系爭145、145-1、145-2地號土地之共有人，迄今將近40 年
    ，對買賣契約標的物之系爭145、145-1、145-2地號土地之
    性質應無錯誤認識之可能。此外，系爭145、145-1、145-2
    地號土地之共有人分別為13人、34人、34人，且又有部分共
    有人旅居海外，據土地仲介告知整合共有人出售土地之意願
    耗時一年以上，另與原告方面協商買賣條件之期間亦達半年
    以上。換言之，整合共有人出售土地之意願及協商買賣條件
    之過程，並非一朝一夕，被告對出售系爭145、145-1、145-
    2地號土地所為之意思表示應屬深思熟慮，焉能解為錯誤之
    意思表示？
  又系爭145、145-1、145-2地號土地之買賣價金高達15,663,
    450元（系爭145地號土地2,314,125元+系爭145-1、145-2地
    號土地共計13,349,325元＝15,663,450元），除被告外之其
    餘共有人名下之土地持分，目前正委託代書辦理過戶中。由
    此以觀，被告如認其名下另二筆同段146、146-1地號二筆土
    地日後通行權之問題，屬系爭145、145-1、145-2地號土地
    買賣契約成立與否之重要交易事項者，即應在訂約前明確告
    知買受人之原告，方符事理。
  且被告亦自承在訂約之前，並未就另二筆同段146、146-1地
    號二筆土地日後通行權之問題與原告有所協商，應可判斷被
    告在訂約時，其主觀上並非認上開二筆土地之通行權屬系爭
    三筆土地買賣契約成立與否之重要交易事項，否則焉有不列
    入買賣契約特別約定事項之理？此外，同段146、146-1地號
    二筆土地之通行權問題，與共有人人數眾多之系爭145、145
    -1、145-2地號土地之出售事宜，本屬性質不同之事；縱原
    告在訂約後未同意被告之請求，被告亦可循民法第787條、
    第789條之規定對原告二人主張袋地通行權，且就通行權之
    具體位置，受訴法院亦可依職權判斷通行之處所及方法，焉
    有原告未依被告所主張之通行位置，被告即能撤銷系爭買賣
    契約之意思表示？
  再者，依被告之主張，被告在訂約時係隱藏其內心有關另二
    筆土地通行權之想法，與其他共有人和原告訂立買賣契約，
    原告在訂約時根本無法明知或可得而知被告隱藏心中之想法
    ，參最高法院98年臺上字第1469號裁判要旨所示，此種隱藏
    在心中之想法，既無法為意思表示之相對人所明知或可得而
    知，即非屬民法第88條所稱之錯誤。
  (3)被告須受系爭不動產買賣契約之拘束，負有移轉系爭145、1
    45-1、145-2地號土地所有權之義務：
  按「按解釋意思表示，應探求當事人之真意，不得拘泥於所
    用之辭句，為民法第98條所規定，而所謂探求當事人之真意
    ，如兩造就其真意有爭執時，應從該意思表示所根基之原因
    事實、經濟目的、一般社會之理性客觀認知、經驗法則及
    當事人所欲使該意思表示發生之法律效果而為探求，並將誠
    信原則涵攝在內，藉以檢視其解釋結果對兩造之權利義務是
    否符合公平正義」、「參照民法第98條規定，解釋意思表示
    ，應探求當事人之真意，不得拘泥於所用之辭句。而解釋契
    約，應以當事人立約當時之真意為準，而真意何在，又應以
    過去事實及其他一切證據資料為斷定之標準，不能拘泥文字
    致失真意」，最高法院96年度臺上字第286號及98年臺上字
    第1517號裁判要旨可資參照，合先敘明。
  本件99年12月12日買賣雙方訂立買賣契約之真意，係使買受
    人之原告取得系爭145-、145-1、145-2地號土地全部之所有
    權，絕非使買受人僅取得部份之土地所有權而已，堪可認定
    ；此外，被告本人既在買賣契約上簽名，在解釋上應認被告
    已拋棄土地第34條之1第4項之同一價格優先購買權。且被告
    在系爭145、145-1、145-2地號土地之應有部份同為五分之
    一，而系爭145、145-1、145-2地號土地之共有人分別為13
    人、34人、34人，縱被告在訂約後有毀約不賣之行為，然同
    意出售土地之共有人之人數及其應有部份仍逾2/3以上，已
    逾土地法第34條之1第1項之門檻，由此以觀，姑且不論被告
    在本件之抗辯是否有理由？然參土地法第34條之1第1項之規
    定，被告仍受99年12月12日買賣合約書之拘束，負有移轉系
    爭145-、145-1、145-2地號土地所有權之義務。
  (四)聲明：被告應將其所有坐落臺中市沙鹿區○○○段南勢坑小
    段145、145-1、145-2地號土地所有權之應有部分各五分之
    一分別移轉登記應有部分1/10及1/10予原告王川及王炎山二
    人。
二、被告則辯以：
  (一)原告確實有表示不同意被告通行之情形；
  (1)系爭145、145-1及145-2地號土地應有部分各五分之一，與
    毗鄰同段146及146-1等地號二筆土地各全部，均為被告因繼
    承而取得之遺產。而上開五筆土地，僅系爭145-1地號土地
    一筆，與臺中市沙鹿區○○○路臨接（面寬8米），其餘四
    筆土地，均為袋地，並有各該土地之地籍圖謄本附卷可查。
    是該145、145-2、146及146-1等地號土地四筆，均賴系
    爭145-1地號土地與上開自由路聯絡通行。第因上開五筆土
    地原為被告及其他原共有人之祖業，爾時並無所謂袋地通行
    問題。即使各該土地嗣由各共有人繼承、再轉繼承或買賣後
    ，彼此間亦不曾為此發生爭執。是被告自47年間繼承上開土
    地後，從未就其通行問題產生任何煩惱或憂慮。故被告就本
    件系爭145、145-1及145-2地號土地，與其他共有人共同出
    賣與原告時，主觀上仍認為得自上開146及146-1等地號土地
    ，通行系爭145-1地號土地至自由路。詎當被告於系爭買賣
    成立後，與原告會商通行之路線時，原告竟表示不能同意被
    告通行，幾經溝通，均無效果。
  (2)原告雖稱願提供名下同段（臺中市沙鹿區○○○段南勢坑小
    段）148地號土地南側寬度為2米之通路予被告通行，即可解
    決被告通行問題云云。惟查：本件被告共有系爭145、145-1
    及145-2等地號三筆土地應有部分各五分之一，一旦讓與所
    有權予原告，則被告依民法第787條及第789條等規定，本得
    自毗鄰之被告所有同段146及146-1等地號二筆土地，通行該
    145-1地號土地至臺中市○○區○○路，無需由原告提供其
    名下同段148地號土地南側供被告通行。何況，該148地號土
    地與自由路並未臨接，如何通行之？
  (3)而原告雖臨訟提出上議，卻就被告本得依法通行系爭145-1
    地號土地之路線，絕口不提。此舉，適足以證明其不願被告
    通行系爭145-1地號土地之意。故被告主張本件買賣成立後
    ，曾與原告會商通行該土地之路線，原告表示不能同意，並
    非無憑。
  (4)末查，兩造固有就被告所有上開146及146-1等地號土地談及
    買賣，但其起因乃被告拒絕領取系爭買賣之第二期款後，原
    告即央請仲人前來表示願意一併買受該二筆土地。被告因不
    奈仲人之糾纏，而隨口提出65,000元之價格。實則被告原無
    出賣該二筆土地之意，自無如原告所述：系爭買賣契約訂立
    後，被告要求伊另以每坪65,000元之價格向其買受之情事發
    生，併此敘明。
  (二)被告得依民法第88條之規定，以錯誤為由撤銷系爭145、145
    -1、145-2地號土地買賣之意思表示：
  (1)民法第88條撤銷權之規定，乃係為救濟因表意人主觀上之認
    知與事實不符，致造成意思表示錯誤之情形而設，其過失之
    有無，自應以其主觀上是否已盡其與處理自己事務同一之注
    意為判斷標準（最高法院99度臺上字第678號民事判決參照
    ）。又依民法第787條、第789條規定，被告於主觀上認為，
    系爭145、145-1、145-2地號土地讓與原告後，仍得自被告
    所有之146及146-1等地號土地，和平通行系爭145-1地號土
    地至臺中市○○區○○路。而此項認為本依法有據。惟原告
    於本件系爭不動產買賣契約成立後，卻向被告表示不同意被
    告通行系爭145-1地號土地等語。則原告一旦取得系爭145、
    145-1、145-2地號土地之全部所有權後，兩造勢必因通行權
    之糾紛而產生嫌隙，甚至興訟。而此乃被告與原告成立系爭
    買賣之前所不及知，更不願見其發生。是以，被告若知原告
    將來不會同意被告通行系爭145-1地號土地至自由路，即不
    可能表示同意讓與系爭土地與原告。故被告同意讓與該土地
    與原告之意思表示，顯有錯誤。為此，被告爰於法定期間內
    （100年12月12日前），撤銷該出賣共有系爭土地應有部分
    各五分之一予原告之意思表示，並以本狀之送達兼代該撤銷
    之意思表示之通知。
  (2)原告又辯稱：縱伊在訂約後未同意被告之請求，被告亦可循
    民法第787條、第789條之規定對伊二人主張袋地通行權，且
    就通行權之具體位置，受訴法院亦可依職權判斷通行之處所
    及方法，焉有伊未依被告所主張之通行位置，被告即能撤銷
    系爭買賣契約之意思表示云云。然而，此即被告所擔心原告
    一旦取得系爭145、145-1、145-2地號土地之全部所有權後
    ，兩造勢必因通行權之糾紛而產生嫌隙，甚至興訟，不能和
    平。是以，本件被告同意出售系爭145、145-1、145-2地號
    土地予原告之意思表示，顯有錯誤，爰依法撤銷之。而被告
    從未向原告具體主張通行之位置，故原告辯稱：焉有伊未依
    「被告所主張之通行位置」云云，乃未盡其實。
  (3)本件系爭145及145-1地號土地，與毗鄰被告所有坐落同段14
    6地號土地，均位在原臺中縣政府於61年間所發布之「臺中
    港特定區計畫」之第二種住宅區內，此有臺中市沙鹿區公所
    於100年4月27日所核發之府授沙區建字第1000008221號臺中
    市沙鹿區都計畫土地使用分區證明書附卷可稽。依都市計畫
    法第9條、第32條；及辦理地目變更注意事項第3項之相關規
    定，該被告所有之146地號土地，乃為可供建築之用地，並
    得變更地目為「建」。而因該146地號土地，與臺中市○○
    區○○路即建築線並未連接，故需設置經過系爭145-1地號
    土地之通路，始得建築。又依該146地號土地至自由路之直
    線距離（長度）大於20公尺，參諸「建築技術規則建築設計
    施工編」第2條規定，其通路寬度不得少於5公尺，自非原告
    提供其名下同段148地號土地南側寬度為2米之通路即可解決
    。而本件系爭145-1地號土地與自由路銜接處僅8公尺寬，若
    被告將系爭145、145-1、145-2地號土地之應有部分移轉予
    原告。則兩造就此通行權發生爭議之情形，勢所難免。
  (三)被告得提出原告應為同時履行該買賣價金義務之抗辯：
  (1)按雙務契約之一方當事人受領遲延者，其原有之同時履行抗
    辯權，並未因而歸於消滅。故他方當事人於其受領遲延後，
    請求為對待給付者，仍非不得提出同時履行之抗辯。除他方
    當事人應為之給付，因不可歸責於己之事由致給付不能，依
    民法第225條第1項規定，免其給付義務者外，法院仍應予以
    斟酌，如認其抗辯為有理由，應命受領遲延之一方當事人，
    於他方履行債務之同時，為對待給付（最高法院75年度臺上
    字第534號民事判例要旨參照）。
  (2)本件原告主張依系爭不動產買賣契約約定，被告應將系爭14
    5、145-1、145-2地號土地之應有部分各五分之一移轉登記
    予伊二人各十分之一云云，縱非無據。惟依民法第345條第1
    項及第36 7條規定，可知買賣契約為雙務契約，買受人負有
    交付約定價金於出賣人之義務，其與出賣人所負移轉財產權
    予買受人之義務，乃互為對價關係。而因原告自承其買受系
    爭145、145-1、145-2地號土地，應給付被告之買賣總價為3
    ,132,690元。扣除其已付之定金46,283元及266,805元，合
    計313,088元後，尚應給付被告2,821,417元。揆諸上揭最高
    法院判例意旨，被告得提出原告等應為同時履行該買賣價金
    義務之抗辯，並有理由。
  (四)聲明：原告之訴駁回。
三、兩造不爭執之事項：
  (一)被告為系爭145、145-1、145- 2地號土地之共有人，其權利
    範圍各為應有部分1/5。
  (二)原告於99年12月12日與包括被告之全體共有人訂立系爭145
    、145-1、145-2地號土地之不動產買賣契約。
  (三)原告尚應給付被告的尾款為2,821,417元。
  (四)不動產買賣契約書第3條約定被告等出賣人須於100年1月31
    日交付過戶文件並協同原告辦理系爭145、145-1、145-2地
    號土地之所有權移轉登記。
  (五)原告同意於被告辦理系爭145、145-1、145-2地號土地所有
    權移轉登記時給付尾款2,821,417元。
四、法院之判斷：
  (一)原告主張被告為系爭145、145-1、145-2地號土地之共有人
    ，原告於99年12月12日分別與系爭145、145-1、145-2地號
    土地之共有人全體（含被告）訂立系爭不動產買賣契約，而
    向系爭145、145-1、145-2地號土地之全體共有人購買系爭
    145 、145-1、145-2地號土地，雙方約定系爭145、145-1、
    145-2地號土地之出賣人須於100年1月31日交付過戶文件並
    協同原告辦理系爭145、145-1、145-2地號土地之所有權移
    轉登記予原告，惟被告嗣後拒絕協同辦理被告所有系爭145
    、145-1、145-2地號土地之所有權應有部分五分之一移轉登
    記予原告2人等事實，業據原告提出不動產買賣合約書、土
    地登記第二類謄本、授權書、同意書及支票在卷可稽，復為
    被告所不爭執，自堪信為真實。
  (二)被告則辯稱：因系爭145、145-2地號土地及同段146、146-1
    地號土地，均賴系爭145-1地號土地與自由路聯絡通行，其
    與其餘共有人共同出賣系爭145、145-1、145-2地號土地予
    原告時，主觀上認為其仍得通行系爭145-1地號土地至自由
    路，然於系爭不動產買賣契約成立後，其與原告會商通行路
    線時，原告拒絕被告通行，此為被告與原告訂立系爭不動產
    買賣契約前所不及知，是其同意出售系爭145、145-1、145-
    2地號土地之意思表示顯有錯誤，爰依民法第88條撤銷其出
    賣系爭145、145-1、145-2地號土地所有權應有部分各五分
    之一之意思表示等語。惟查：
  (1)按民法第88條第1項所謂意思表示之錯誤，表意人得撤銷之
    者，以其錯誤係關於意思表示之內容為限，最高法院43年臺
    上字第570號著有判例意旨可資參照。復按民法第88條所定
    「表意人若知其情事，即不為意思表示」，係指表意人雖知
    表示行為之客觀意義，但於行為時誤用其表示方法之謂。亦
    即表示方法有所錯誤，以致與其內心之效果意思不一致，如
    欲寫千公斤，誤為千台斤是。查，依兩造所不爭執之不動產
    買賣合約書所示，均無任何關於原告買受系爭145、145-1、
    145-2地號土地後，應提供系爭145-1地號土地供被告通行之
    約定，且被告亦自陳其於出賣系爭145、145-1、145-2地號
    土地時，並無與原告協議過通行系爭145-1地號土地之事，
    且無表示原告應讓其通行系爭145-1地號土地，始同意本件
    系爭不動產之買賣（見民事答辯狀第2頁、第3頁及民事答辯
    續狀第1頁），足見被告與原告成立系爭不動產買賣契約時
    ，被告就兩造成立買賣及買賣之標的、價金等意思表示內容
    ，均無誤認，且所為與原告成立買賣之表示方法亦無任何錯
    誤，是被告所辯其就訂立系爭不動產買賣契約，有民法第88
    條第1項之錯誤事由，而撤銷系爭不動產買賣契約等語，顯
    屬無據。
  (2)復按民法第88條之規定，係指意思表示之內容或表示行為有
    錯誤者而言，與為意思表示之動機有錯誤之情形有別，最高
    法院51年臺上字第3311號亦著有判例意旨可資參照。申言之
    ，所謂錯誤，乃指意思表示之人對於構成意思表示內涵之效
    果意思，與其表示於外之表示內容，因錯誤或不知而致生齟
    齬而言。致於形成表意人內心效果意思之原因，則稱為動機
    ，導致表意人內心效果意思之動機十分繁雜，且只存在表意
    人之內心，不表示於意思表示中，難為相對人所查覺；亦即
    表意人在其意思形成之過程中，對於就其決定為某特定內容
    意思表示具有重要性之事實，認識不正確，並非意思表示內
    容有錯誤；是除當事人之資格或物之性質有誤，且為交易上
    認為重要者，始可視為意思表示內容之錯誤外，其餘動機錯
    誤若未表示於意思表示中，且為相對人所明瞭者，不受意思
    表示錯誤規範之保護，否則法律之安定性及交易之安全無法
    維護，此觀民法第88條第2項之規定自明。查本件兩造訂立
    系爭不動產買賣契約，就買賣之當事人、買賣標的，價金及
    給付方式，均詳如不動產買賣合約書所載，是就系爭不動產
    買賣契約之當事人及買賣標的等契約當事人資格及買賣標的
    性質，兩造均無誤認，而被告誤認其出售系爭145、145-1
    、145-2地號土地後仍得通行系爭145-1地號土地，此係被告
    訂立系爭不動產契約之動機範圍，並非當事人之資格或物之
    性質有誤，為交易上認為重要之動機錯誤，難認係意思表示
    內容或表示行為之錯誤，其與法律所規定得撤銷意思表示之
    要件不符。況系爭145、145-1、145-2地號土地本即為被告
    與其餘共有人共有之土地，被告本即知悉該土地與鄰地間之
    關係，如被告認是否得通行系爭145-1地號土地，為其與原
    告是否訂立系爭不動產買賣契約之重要交易事項，自應於訂
    約前明確告知原告，被告自不得因其於與原告成立系爭不動
    產買賣契約前，因自身之疏失，未將通行權之問題加以評估
    表示，而於兩造成立系爭不動產買賣契約後，另行主張民法
    第88條之撤銷權，被告此部分之抗辯，仍屬無據。
  (3)從而，本件被告就系爭不動產買賣契約之訂立，並無民法第
    88條第1、2項所規定之意思表示錯誤情形，其所辯得依民法
    第88條之規定撤銷系爭不動產買賣契約等語，並無足採。
  (三)按物之出賣人，負交付其物於買受人，並使其取得該物所有
    權之義務。買受人對於出賣人，有交付約定價金及受領標的
    物之義務。因契約互負債務者，於他方當事人未為對待給付
    前，得拒絕自己之給付。民法第348條第1項、第367條及第2
    64條第1項分別定有明文。被告就原告請求履行因雙務契約
    所負之債務，在裁判上援用民法第264條之抗辯權時，如原
    告不能證明自己已為對待給付或已提出對待給付，法院應為
    原告提出對待給付時，被告即向原告為給付之判決，不得僅
    命被告為給付，而置原告之對待給付於不顧（最高法院29年
    上字第895號、39年臺上字第902號判例要旨參照）。次按同
    時履行之抗辯，係基於雙務契約而發生。所謂雙務契約者，
    係指各當事人互負有對價關係之債務契約；而雙方互負之債
    務，意謂主觀上雙方所為給付互相依存，互為因果而有報償
    關係者。本件兩造間就系爭145、145-1、145-2地號土地之
    買賣，互相表示意思一致，系爭不動產買賣契約已合法成立
    ，被告不得主張有意思表示錯誤情形而撤銷系爭不動產買賣
    契約，核如前述，是原告有依據買賣關係給付價金之義務，
    被告則有移轉系爭145、145-1、145-2地號土地所有權應有
    部分予原告之義務。因物之出賣人所負交付其物於買受人，
    並使其取得該物所有權之義務，與買受人所負對於出賣人交
    付約定價金之義務，其相互間有對價關係，故買賣契約為有
    償與雙務契約之典型。查被告等已於本訴訟進行中援用對待
    給付之抗辯，且原告就其尚未給付系爭145、145-1、145-2
    地號土地之買賣價金2,821,417元予被告，並不爭執。因此
    ，揆諸前揭說明，本院依據系爭不動產買賣契約，應為原告
    提出買賣價金時，被告應移轉系爭土地所有權應有部分各五
    分之一予原告之給付判決，如主文第1項所示。又命原告為
    對待給付判決，性質上係限制原告請求被告給付所附之條件
    ，其為原告開始強制執行之要件，並非獨立之訴訟標的，即
    無既判力可言，亦無執行力，被告不得就原告之對待給付而
    聲請法院強制執行原告之責任財產。從而，命原告為對待給
    付之判決，其為原告勝訴之判決，並非駁回原告之訴。
五、綜上所述，原告基於系爭不動產買賣契約之買受人之地位，
    依民法第348條第1項之規定，請求被告應將坐落系爭145（
    面積153平方公尺，應有部分五分之一）、145 -1（面積882
    平方公尺，應有部分五分之一）、145-2（面積二平方公尺
    ，應有部分五分之一）地號土地移轉登記予原告各取得系爭
    145、145-1、145-2地號土地所有權應有部分十分之一，為
    有理由，應予准許。又因被告主張同時履行抗辯，亦屬有理
    由，故原告請求被告給付之同時，亦應給付被告2,821,417
    元。揆諸前揭說明，爰為對待給付判決如主文第1項所示。
七、本件判決之基礎已為明確，兩造其餘攻擊、防禦方法及舉證
    ，均核與判決結果無影響，爰不一一論駁，附此敘明。
八、訴訟費用負擔之依據：民事訴訟法第78條。
中    華    民    國    100    年    8    月    26     日
                    民事第一庭  法  官  戴博誠
以上正本係照原本作成。
如對本判決上訴，須於判決送達後20日內向本院提出上訴狀。如
委任律師提起上訴者，應一併繳納上訴審裁判費。
中    華    民    國    100    年    8    月    29    日
                                書記官  何俞瑩